ACORDAO-COMPLETO-2257698

ACÓRDÃO 805/2019 ATA 11/2019 - PLENÁRIO

VISTOS, relatados e discutidos estes autos de Pedido de Reexame interposto por Julianeli Tolentino de Lima em face do Acórdão 1710/2015-TCU-Plenário, parcialmente alterado pelo Acórdão 3340/2015-TCU-Plenário.
ACORDAM os Ministros do Tribunal de Contas da União, reunidos em sessão do Plenário, com fundamento no artigo 48 da Lei 8.443/1992 e ante as razões expostas pelo Relator, em:
9.1.  conhecer do pedido de reexame para, no mérito, negar-lhe provimento;
9.2. dar ciência dessa deliberação ao recorrente e à Procuradoria da República em Pernambuco.

Pedido de reexame interposto contra decisão que julgou a procedência de representação, com imputação de multa ao recorrente, em razão de irregularidades na seleção pública de instituição para gestão, operacionalização e execução de serviços de saúde no Hospital de Ensino do Vale do São Francisco Dr. Washington Antônio de Barros.

Fundação Universidade Federal do Vale do São Francisco (UNIVASF).

3. Interessados/Responsáveis/Recorrentes:
3.1. Interessados: Empresa Brasileira de Serviços Hospitalares - EBSERH (15.126.437/0001-43); Instituto Nacional de Amparo A Pesquisa, Tecnologia, Inovação e Saúde (11.344.038/0001-06); Instituto de Saúde e Gestão Hospitalar (11.147.286/0001-59); Prefeitura Municipal de Petrolina - PE (10.358.190/0001-77); Procuradoria da República/PE - MPF/MPU (26.989.715/0021-56)
3.2. Responsáveis: Julianeli Tolentino de Lima (XXX.575.594-XX); Luiz Antônio de Vasconcelos (XXX.176.004-XX); Maria de Fátima Ramos Brandão (XXX.522.605-XX); Platini Gomes Fonseca (XXX.507.075-XX); Roberto César Ferreira da Silva (XXX.140.705-XX); Ronald Juenyr Mendes (XXX.887.646-XX); Sílvia Raquel Santos de Morais (XXX.584.873-XX)
3.3. Recorrente: Julianeli Tolentino de Lima (XXX.575.594-XX).

13.1. Ministros presentes: José Mucio Monteiro (Presidente), Walton Alencar Rodrigues (Relator), Aroldo Cedraz, Raimundo Carreiro, Bruno Dantas e Vital do Rêgo.
13.2. Ministros-Substitutos convocados: Augusto Sherman Cavalcanti, André Luís de Carvalho e Weder de Oliveira.

ACORDAO-COMPLETO-2387378

Acórdão de Relação 3089/2019 - Plenário

Acórdão de Relação

ACORDAO-COMPLETO-2372700

Acórdão de Relação 2127/2019 - Plenário

WALTON ALENCAR RODRIGUES

Ministro Bruno Dantas.

Transcrevo, com ajustes de forma, instrução acolhida pela instância dirigente de Secretaria de Recursos (pçs. 220/222) : 
"Cuida-se de pedido de reexame em processo de representação apresentado por Julianeli Tolentino de Lima (peça 178) , Reitor da Universidade Federal do Vale do São Francisco (UNIVASF) , insurgindo-se contra o Acórdão 1710/2015-TCU-Plenário (peça 131) , por meio do qual se julgou a procedência parcial de representação com imputação de multa ao se analisarem irregularidades na seleção pública de instituição para gestão, operacionalização e execução de serviços de saúde no Hospital de Ensino do Vale do São Francisco Dr. Washington Antônio de Barros (Chamamento Público 01/2013) .
Eis o extrato da decisão recorrida (Acórdão 1710/2015-TCU-Plenário; peça 131) :
9.1. conhecer da presente representação, satisfeitos os requisitos de admissibilidade previstos nos arts. 235 e 237, inciso VII, do Regimento Interno deste Tribunal c/c o art. 113, § 1º, da Lei 8.666/1993, para, no mérito, considerá-la parcialmente procedente; 
9.2. acatar parcialmente as razões de justificativa apresentadas pelo Reitor da Univasf, Julianeli Tolentino de Lima, CPF XXX.575.594-XX, e pelos membros da Comissão Julgadora do Chamamento Público, Ronald Juenyr Mendes, CPF XXX.887.646-XX, Luiz Antônio de Vasconcelos, CPF XXX.176.004-XX, Roberto César Ferreira da Silva, CPF 991.140.705- 53, Maria de Fátima Ramos Brandão, CPF XXX.522.605-XX, Platini Gomes Fonseca, CPF XXX.507.075-XX, e Sílvia Raquel Santos de Morais, CPF XXX.584.873-XX; 
9.3. aplicar ao Sr. Julianeli Tolentino de Lima, CPF XXX.575.594-XX, Reitor da Univasf, a multa de R$ 25.000,00 (vinte e cinco mil reais) prevista no art. 58, II, da Lei 8.443/1992, e 250, II, do Regimento Interno, fixando- lhe o prazo de 15 (quinze) dias, a contar das notificações, para que comprove, perante o Tribunal (art. 214, inciso III, alínea "a", do Regimento Interno/TCU, o recolhimento da dívidas ao Tesouro Nacional, atualizada monetariamente desde a data do acórdão até a do efetivo recolhimento, se for paga após o vencimento, na forma da legislação em vigor; 
9.4. aplicar aos Srs. Ronald Juenyr Mendes, CPF XXX.887.646-XX, presidente da Comissão Julgadora do Chamamento Público 01/2013, e Luiz Antônio de Vasconcelos, CPF XXX.176.004-XX, Roberto César Ferreira da Silva, CPF XXX.140.705-XX, Maria de Fátima Ramos Brandão, CPF XXX.522.605-XX, Platini Gomes Fonseca, CPF XXX.507.075-XX, Sílvia Raquel Santos de Morais, CPF XXX.584.873-XX, membros da Comissão Julgadora, individualmente, a multa de R$ 3.000,00 (três mil reais) prevista no art. 58, II, da Lei 8.443/1992, e 250, II, do Regimento Interno, fixando-lhes o prazo de 15 (quinze) dias, a contar das notificações, para que comprovem, perante o Tribunal (art. 214, inciso III, alínea "a", do Regimento Interno/TCU, o recolhimento das dívidas ao Tesouro Nacional, atualizadas monetariamente desde a data do acórdão até a dos efetivos recolhimentos, se forem pagas após o vencimento, na forma da legislação em vigor; 
9.5. autorizar o desconto das dívidas na remuneração dos servidores acima relacionados, observado o disposto no art. 46 da Lei 8.112/1990; 
9.6. autorizar, desde logo, nos termos do art. 28, inciso II, da Lei 8.443/1992, a cobrança judicial das dívidas caso não atendidas as notificações e não seja possível o desconto determinado; 
9.7. dar ciência deste acórdão, assim como do relatório e do voto que o fundamentarem, ao representantes Instituto Nacional de Amparo à Pesquisa, Tecnologia e Inovação - CNPJ 11.344.038/0001-06, ao Instituto Viver Roberto Bastos de Alencar - CNPJ 10.326.384/0001-90 e à Procuradoria da República em Pernambuco. 
 HISTÓRICO	
O Município de Petrolina/PE, por meio da Lei Municipal 2.530 de 20 de fevereiro de 2013 (peça 3, p. 21) e do Decreto 41 de 23 de abril de 2013 (peça 3, p. 22 e 23) , resolveu doar o Hospital de Urgência e Traumas de Petrolina de Ensino, de sua titularidade, para a Fundação Universidade Federal do Vale do São Francisco (passando à denominação "Hospital de Ensino do Vale do São Francisco - Dr. Washington Antônio de Barros") .
Considerando que a gestão do hospital estava a cargo do Município, por meio da Fundação Estatal Municipal de Saúde (FEM Saúde) , a extinção do órgão de gestão municipal importou a transferência da gestão para a Univasf.
Após firmado o Convênio 1/2013 - GR-UNIVASF para aceitação da doação (peça 3, p. 2-peça 4, p. 4) , a Universidade lançou o edital de chamamento público 1/2013 (peça 4, p. 9-peça 5) , para transferir a administração do hospital para a empresa pública EBSERH (Empresa Brasileira de Serviços Hospitalares) . Acordou-se que a assunção definitiva ocorreria em um ano, a partir de 1/8/2013.  
O reitor da Universidade, responsável pelo edital de chamamento público, foi sancionado com penalidade de multa, no valor de R$ 25.000,00 (item 9.3 do Acórdão 1710/2015-TCU-Plenário - peça 131) , em razão das seguintes irregularidades: a) caracterização imprecisa do objeto do Chamamento Público 1/2013, em desacordo com o art. 7º, §2º, incisos I e II da Lei 8.666/1993, configurado na falta de orçamento em planilhas de quantitativos e preços unitários para a estimativa de custos hospitalares previstos no plano operativo, com potencial de causar dano à transparência, à isonomia e à competitividade do certame; b) ausência de critérios no edital do Chamamento Público 1/2013 que permitam o julgamento objetivo das propostas dos licitantes, em desacordo com o art. 3º da Lei 8.666/1993; c) não especificação da dotação orçamentária por conta da qual ocorrerá a despesa, em desconformidade com o art. 30 do Decreto 93.872/1986, com o art. 9º do Decreto 6.170/2007, e com o art. 38, §10, da Portaria Interministerial 507/2011.
No julgamento dos embargos de declaração (Acórdão 3340/2015-TCU-Plenário - peça 164) , o recorrente teve sua multa minorada para R$ 8.000,00, ao se considerarem "os contornos fáticos deste caso", especialmente a situação emergencial diante da qual o gestor se encontrava, cuja alternativa seria a interrupção dos serviços (itens 27-28 do Voto condutor - peça 165, p. 3-4) , sem, no entanto, afastar a responsabilidade pelas irregularidades caracterizadas.
EXAME DE ADMISSIBILIDADE
Manifesta-se concordância com o exame de admissibilidade realizado pela SERUR (peças 190-191) , acolhido pelo e. Relator Walton Alencar Rodrigues (peça 193) , pelo conhecimento do recurso.
EXAME DE MÉRITO
Da qualificação das irregularidades apuradas no processo de chamamento público
A discussão contida no recurso é saber se as irregularidades contidas no chamamento público 1/2013 seriam de natureza leve (ausência de gravidade na conduta do reitor) , afastando a aplicação de multa.
Análise
O agente público pode ser isentado tanto na situação em que não pratica o ato irregular ou na situação em que, praticando o ato irregular, a falha apurada é de natureza formal. Assim, pleiteia o recorrente qualificar como falhas formais aquelas decorrentes do processo de chamamento público, uma vez que a situação de emergência na contratação de entidade responsável pela gestão do hospital afastaria a imputação de responsabilidade.
O elemento preponderante a ser analisado na segunda hipótese (irregularidade de baixa gravidade) é a ocorrência de prejuízo à Administração pela adoção do ato irregular. Assim, no caso concreto, tanto a caracterização imprecisa do objeto quanto a ausência de critérios objetivos para o julgamento importam em comprometimento no caráter competitivo do certame e, portanto, não podem ser caracterizadas como falhas formais, conforme enunciado no Acórdão 1778/2015-TCU-Plenário:
A deficiência ou o erro na publicidade das licitações somente podem ser considerados falha formal quando não comprometem o caráter competitivo do certame.
 (Informativo de Licitações e Contratos 252/2015) 
No particular, há uma presunção de prejuízo à competição, uma vez que não estando expresso no edital a parametrização dos custos que seriam arcados pela entidade contratada, estar-se-ia afastando possíveis licitantes em razão da impossibilidade de se auferir se o valor global anual (R$ 30.533.189,88) seria suficiente para o pagamento das despesas necessárias ao atingimento das metas e objetivos contratados.
É o que indagou uma das interessadas no certame, a Instituição Pró-Mater de Juazeiro (peça 14, p. 112) , que, tendo manifestado interesse inicial na participação do certame, não apresentou proposta (ata - peça 14, p. 129) :
Indagações da Instituição Pró-Mater de Juazeiro (peça 14, p. 118) :
2 - O Edital não especifica a comprovação de custos hospitalares para o plano de trabalho e o Plano Operativo, tampouco especifica planilhas financeiras. 
2.1 - Caso seja obrigatório como se fará esta apresentação?
2.2 - Qual o modelo a ser apresentado?
2.3 - Quais os critérios?
 (............) 
Nota de esclarecimento da Comissão Julgadora de Propostas (peça 14, p. 120) :
2.1. - Não é obrigatório
2.2. - Cada instituição deverá apresentar o seu modelo
2.3. - Cada Instituição deverá adotar o seu critério
Assim, a irregularidade não é de natureza formal: se a estimativa de custos para a gestão está ausente no chamamento público, é presumida a ocorrência de prejuízo ao princípio da ampla concorrência, mormente em um procedimento em que 4 entidades se mostram interessadas: Instituto Nacional de Amparo a Pesquisa, Tecnologia, Inovação e Saúde - INTS (peça 14, 98) ; Instituto de Saúde e Gestão Hospitalar - ISGH (peça 14, 123) ; Instituição Pró-Mater de Juazeiro (peça 14, 112) ; e Instituto Viver Roberto Bastos de Alencar (peça 14, 103) ], sendo que apenas 2 apresentam proposta (ISGH e Instituto Viver) e uma delas foi desclassificada por falha formal (ausência de autenticação de documentos) , acabando-se por eleger a única proponente habilitada (ISGH) .
Na mesma linha, fica evidenciada tanto a ocorrência de prejuízo ao princípio da ampla concorrência quanto a ausência de critérios objetivos para o julgamento. Insiste o recorrente na noção de que a mera existência do Anexo II ao edital de chamamento denominado "Critérios de Julgamento das Propostas Apresentadas", expresso no item 10.10 do Edital, seria suficiente para afastar a irregularidade.
Fazendo uma leitura dos anexos (anexo técnico I, II e III, peça 11, p. 19-25 e peça 12, p. 1-24) , verifica-se que o critério de julgamento das propostas não tinha qualquer relação com a qualificação prévia das entidades, mas com aquilo que seriam os critérios de avaliação do próprio serviço a ser prestado pelos proponentes.
Todos os itens descritos no Anexo III (peça 12, p. 18-24) têm relação com a avaliação a posteriori dos serviços de gestão a serem prestados. Ou seja, as propostas de trabalho, julgadas pelas comissão julgadora, no que se refere ao critério técnico 1 do Anexo II, fariam afirmações sobre como pretendiam prestar os serviços demandados (vazias de conteúdo pois não consideravam a relação entre disponibilidade financeira e a possibilidade real de prestação dos serviços, bem como a capacitação da entidade para entregar o objeto pretendido) e a comissão procederia um julgamento arbitrário e subjetivo sobre possibilidade de realização do Plano Operativo Assistencial (POA - peça 12, p. 22-24) .
Quanto ao critério técnico 2 (apresentação de equipe multiprofissional) , não há, em nenhum ponto do edital, a apresentação dos critérios objetivos de atribuição de pontuação. Assim, não é possível avaliar se, por exemplo, o maior número de profissionais ou a maior qualificação dos profissionais das equipes médicas conduziria a uma maior pontuação ou se os pontos seriam atribuídos em critério binário (ou dispõe ou não dispõe de equipes multidisciplinares) .
Também causa estranheza o mencionado critério de julgamento, uma vez que parte dos servidores do Município estariam sendo incorporados aos quadros do hospital, oriundos da estrutura anterior, nos termos dos parágrafos segundo e terceiro do Convênio 1/2013 (peça 12, p. 13) , razão pela qual se deveria indagar sobre critérios de avaliação, para o caso em que os profissionais já existentes fossem utilizados pelo novo gestor:
PARÁGRAFO SEGUNDO
o Município de Petrolina se compromete a manter, pelo prazo de 12 (doze) meses, o quadro de servidores estatutários (relação constante do Anexo IV) atualmente lotados no Hospital, sem ônus para as partes, exceto nos casos em que a CONVENENTE entender por bem a não permanência de um ou outro servidor no serviço, ocasião em que comunicará, por escrito, sua disponibilização à Secretaria Municipal de Saúde.
PARÁGRAFO TERCEIRO
Os servidores da Prefeitura Municipal de Petrolina e do Estado de Pernambuco em exercício no HOSPITAL permanecerão em seus postos de trabalho, pelo prazo de vigência do presente CONVÊNIO, exercendo as mesmas atividades, e continuarão sujeitos aos respectivos regimes jurídicos dos servidores públicos civis de origem, inclusive quanto aos deveres, proibições, e regime disciplinar descritos em seus estatutos, conforme relação nominal constante no Anexo VIII.
A terceira irregularidade detectada, qual seja, a ausência de indicação de dotação orçamentária, também não pode ser qualificada como irregularidade de pequena monta, uma vez que, em havendo compromisso para o aporte de recursos da Universidade em valores mensais de R$ 270.000,00 (Cláusula Quinta, Parágrafo Sexto do Convênio, peça 5, p. 10) , totalizando o valor anual de R$ 3.240.000,00 (aproximadamente 11% do valor total repassado a entidade vencedora do certame) , seria necessário o prévio empenho da despesa e da programação da despesa, sob pena de posterior impossibilidade de liquidação da despesa por insuficiência orçamentária, causando prejuízo na continuidade do serviço prestado:
Decreto 6170/2007 
Art. 9º No ato de celebração do convênio ou contrato de repasse, o concedente deverá empenhar o valor total a ser transferido no exercício e efetuar, no caso de convênio ou contrato de repasse com vigência plurianual, o registro no SIAFI, em conta contábil específica, dos valores programados para cada exercício subsequente.
A situação de emergência alegada pelo recorrente, por si só, não tinha o condão de afastar a necessidade de uma avaliação dos critérios técnicos para a realização da licitação, conforme advertido no parecer da AGU e na exposição de motivos da PROGEST:
Parecer AGU
110. No tocante às condições e aos requisitos técnicos para celebração do convênio, no âmbito do controle de legalidade prévio, cabe à PF/UNIVASF apenas uma análise quanto à presença de manifestação técnica conclusiva que respalde a celebração do instrumento pelo concedente, mormente no que se refere à especificação do objeto do convênio, ao seu custo, bem como aos demais documentos essenciais apresentados após a celebração do convênio.
111. Assim sendo, questões técnicas e operacionais relacionadas ao cadastro prévio no SICONV das entidades parceiras proponentes; à definição de critérios objetivos, transparentes e inteligíveis visando à aferição da qualificação técnica e capacidade operacional do convenente para a gestão do convênio; à definição e elaboração do plano de trabalho que norteará a execução das ações do convênio (Plano Operativo Assistencial - POA) afastam-se completamente do âmbito de análise da PF/UNIVASF, em sede de controle prévio de legalidade.
112. Ocorre que, até o presente momento, não consta dos autos a manifestação técnica conclusiva, em obediência à norma contida no art. 44 Portaria Interministerial CGU/MF/MP nº 507, de 2011. Desse modo, antes da publicização do edital de chamamento público, torna-se imperioso que o setor técnico da UNIVASF emita manifestação técnica conclusiva abordando necessariamente as questões referidas no parágrafo anterior.
 (peça 10, p. 8) 
	.................
Exposição de Motivos 14/2013-PROGEST (4/6/2013) 
Por fim, deve-se consignar que as demais questões técnicas não relacionadas ao SICONV levantadas no item 111 do mencionado parecer (fls. 81-verso) , devem ser analisadas pelos setores técnicos competentes, uma vez que nenhum setor da Progest detém competência para tanto.
 (peça 13, p. 9) 
Deste modo, a questão da emergencialidade deve ser analisada cum grano salis. De início, havia uma flexibilidade na assunção da gestão provisória do hospital nos termos da cláusula terceira do convênio, não podendo, deste modo, a Universidade ter assumido um encargo para o qual não tinha tempo hábil para concretização, com a realização de todas as análises legalmente exigidas:
Cláusula Terceira - Da gestão provisória do HUT
[...]
Parágrafo Segundo - Tendo em vista a essencialidade da assistência médica e hospitalar, e, no intuito de não ocasionar a descontinuidade dos serviços de saúde, em caso de força maior, prorrogar-se-á a data prevista no caput dessa cláusula segunda, por meio de termo aditivo ao presente convênio.
 (peça 3, fl. 7) 
A continuidade na prestação dos serviços hospitalares, ocorrência indicada pelo Reitor como justificativa para a realização da chamada pública sem a observância de critérios rigorosos, por si só, não justificaria as irregularidades em comento, devendo se levar em consideração que a transferência do hospital para a Instituição de Ensino foi mediada pelo Ministério Público Federal atuante naquela região (peça 15, p. 38-47) .
Como soluções temporárias, até a assunção total pela Universidade, o Município renovou os contratos de trabalho, contratou empresas de fornecimento de oxigênio, próteses e exames laboratoriais. A Universidade, por seu turno, adquiriu medicamentos usando atas de registro de preço da EBSERH e contratou fornecedores de itens para nefrologia, insumos em geral e alimentação (peça 15, p. 39-40) , assumindo o compromisso de fazer a gestão integral do hospital em 1o de agosto de 2013 (item l) .
Ora, se a Universidade não detinha quadro técnico suficiente para a gestão direta do hospital, já que dependia da subcontratação do serviço de gestão, não poderia ter assumido o compromisso de gestão daquele hospital naquele instante. Deveria, portanto, ter apontado tal fato nas reuniões com os órgãos envolvidos quanto a necessidade de continuidade da parceria Município-Universidade, apontando para a ideia de que a situação de emergência foi em parte provocada pelo comportamento do gestor da Universidade.
CONCLUSÕES
No edital de chamamento público 1/2013, de responsabilidade do Reitor da Universidade Federal do Vale do São Francisco (UNIVASF) , ora recorrente, foram detectadas as seguintes irregularidades: caracterização imprecisa do seu objeto, ausência de critérios de julgamento objetivos e não especificação da dotação orçamentária pela qual ocorreria a despesa.
As irregularidades averiguadas não são de baixa gravidade (falhas formais) , pois comprometeram o caráter competitivo do certame, afastando possíveis interessados, em face da incerteza do objeto licitado.
Como consequência, quatro entidades atenderam ao chamado, mas apenas duas apresentaram propostas e apenas uma foi habilitada. O julgamento das propostas de trabalho encerrava um alto grau de subjetivismo no julgamento, uma vez que não estavam presentes no edital os critérios de julgamento quanto à qualificação das entidades para desenvolver as ações contidas no plano operativo assistencial, nem quanto à forma de avaliar a qualificação das equipes multidisciplinares.
A situação de emergência deveria ser apreciada à luz das considerações do parecer da AGU e na exposição de motivos da PROGEST, não sendo possível a dispensa da "definição de critérios objetivos, transparentes e inteligíveis visando à aferição da qualificação técnica e capacidade operacional do convenente para a gestão do convênio".
O convênio permitia a prorrogação do processo de transferência do hospital e, havendo a intermediação do Ministério Público Federal, seria prudente o prosseguimento da parceria Município-Universidade enquanto não houvesse clareza nas definições do edital, com vistas a ampliar o número de participantes do processo de chamamento, mitigando a necessidade imediata de lançamento de edital incompleto.
PROPOSTA DE ENCAMINHAMENTO
Deste modo, submete-se à consideração superior a presente análise do pedido de reexame interposto por Julianeli Tolentino de Lima contra o Acórdão 2340/2015-TCU-Plenário, propondo, com base no artigo 32 e 48 da Lei 8.443/92, conhecer o recurso e, no mérito, negar-lhe provimento, dando ciência ao Instituto Nacional de Amparo a Pesquisa, Tecnologia e Inovação - CNPJ 11.344.038/0001-06, ao Instituto Viver Roberto Bastos de Alencar - CNPJ 10.326.384/0001-90 e à Procuradoria da República em Pernambuco."

8.1. Antônio de Carvalho Ribeiro (13487/OAB-BA) e outros.

Não atuou.

REPRESENTAÇÃO. UNIVASF. CHAMAMENTO PÚBLICO 01/2013. SELEÇÃO PÚBLICA DE INSTITUIÇÃO PARA GESTÃO, OPERACIONALIZAÇÃO E EXECUÇÃO DE SERVIÇOS DE SAÚDE NO HOSPITAL DE ENSINO DO VALE DO SÃO FRANCISCO DR. WASHINGTON ANTONIO DE BARROS (HOSPITAL UNIVERSITÁRIO). AUSÊNCIA DE CARACTERIZAÇÃO PRECISA DO OBJETO E DE ELABORAÇÃO DE ORÇAMENTO DE REFERÊNCIA. FALTA DE CRITÉRIOS OBJETIVOS PARA JULGAMENTO DAS PROPOSTAS. FALTA DE ESPECIFICAÇÃO DA DOTAÇÃO ORÇAMENTÁRIA POR CONTA DA QUAL OCORRERIA A DESPESA. MULTA. ACOLHIMENTO DE EMBARGOS DECLARATÓRIOS PARA REDUÇÃO PROPORCIONAL DA SANÇÃO PECUNIÁRIA. PEDIDO DE REEXAME. CONHECIMENTO. NEGATIVA DE PROVIMENTO. CIÊNCIA.

REPRESENTAÇÃO (REPR)

Secretaria de Recursos (SERUR); Secretaria de Controle Externo no Estado de Pernambuco (SECEX-PE).

Com fundamento no artigo 48 da Lei 8.443/1992, conheço do pedido de reexame interposto por Julianeli Tolentino de Lima (peça 178) em face do Acórdão 1710/2015-TCU-Plenário, parcialmente alterado pelo Acórdão 3340/2015-TCU-Plenário.
O Acórdão 1710/2015-TCU-Plenário conheceu de representação formulada contra possíveis irregularidades verificadas no Chamamento Público 1/2013, promovido pela Universidade Federal do Vale do São Francisco (UNIVASF) , cujo objeto é a seleção de instituição privada sem fins lucrativos para celebração de convênio visando à gestão, operacionalização e execução de ações e serviços de saúde que assegure assistência universal e gratuita à população, a serem desenvolvidas juntamente com atividades de ensino e pesquisa pela UNIVASF, no Hospital de Ensino do Vale do São Francisco Dr. Washington Antônio de Barros, antigo Hospital de Urgência e Traumas (HUT) .
No mérito, a deliberação guerreada considerou a representação parcialmente procedente e aplicou ao então reitor da UNIVASF, Julianeli Tolentino de Lima, sanção pecuniária de R$ 25.000,00 em face da não-elisão das seguintes irregularidades identificadas no chamamento público:
 caracterização imprecisa do objeto, em desacordo com o art. 7º, § 2º, incisos I e II da Lei 8.666/1993, configurado na falta de orçamento em planilhas de quantitativos e preços unitários para a estimativa de custos hospitalares previstos no plano operativo, com potencial de causar dano à transparência, à isonomia e à competitividade do certame;
ausência de critérios que permitam o julgamento objetivo das propostas dos licitantes, em desacordo com o art. 3º da Lei 8.666/1993;
falta de especificação da dotação orçamentária por conta da qual correrá a despesa, em desconformidade com o art. 30 do Decreto 93.872/1986, com o art. 9º do Decreto 6.170/2007, e com o art. 38, § 10, da Portaria Interministerial 507/2011.
Por intermédio do Acórdão 3340/2015-TCU-Plenário, exarado em sede de embargos de declaração, o Tribunal reduziu a gradação da pena originalmente infligida ao recorrente para R$ 8.000,00, por reconhecer a presença de circunstâncias que atenuavam a punibilidade do agente, sem, contudo, excluir a responsabilidade do gestor pelas ilicitudes que lhe haviam sido imputadas.
Em apertada síntese, o apelante pugna por que as irregularidades apontadas no chamamento público sejam relevadas por considerá-las falhas de natureza formal. Invoca boa fé e ausência de dolo ou culpa ao agir premido pela necessidade de garantir a continuidade dos serviços públicos de saúde em situação excepcional de transição de titularidade e administração do Hospital Municipal de Petrolina/PE para a UNIVASF.
Aduz que o Poder Judiciário reconheceu a higidez do procedimento ao negar antecipação de tutela requerida para suspensão da celebração de convênio, ocorrida após o chamamento público.  
Contesta a ausência de critérios objetivos para julgamento das propostas, os quais estão descritos no anexo II do instrumento convocatório, a que os interessados tiveram acesso.
Reconhece a falta de orçamento analítico e detalhado do objeto do certame, porém assevera ter-se deparado com dificuldades em obter previamente os custos de gestão do nosocômio, dos quais nem a Prefeitura de Petrolina sabia ao certo.
Afirma que as fontes de créditos orçamentários necessárias à manutenção e gestão dos serviços do hospital têm origem em sub-repasse de recursos do Fundo Nacional de Saúde, recebidos originalmente pelo ente municipal, e transferências complementares da Prefeitura de Petrolina e da UNIVASF, conforme compromisso estabelecido no Convênio 01/2013, firmado previamente entre o ente subnacional e aquela instituição federal de ensino superior (IFE) . 
Ao examinar o mérito da peça recursal, a unidade técnica propõe negar provimento ao pedido.
Reputa graves as irregularidades referentes à caracterização imprecisa do seu objeto, ausência de critérios de julgamento objetivos e não-especificação da dotação orçamentária pela qual correria a despesa.
	Observa que a incerteza das condições estabelecidas no chamamento público implicava alto grau de subjetivismo no julgamento das propostas das licitantes, por não contemplarem critérios que permitissem aferir os valores das propostas, a qualificação das entidades para desenvolver as ações contidas no plano operativo assistencial e a qualificação das equipes multidisciplinares.
Arremata que seria sido mais prudente adiar a transferência definitiva do hospital municipal à IFE, conforme facultava cláusula de prorrogação do instrumento de Convênio 01/2013, permanecendo, assim, a parceria Município-Universidade enquanto não houvesse clareza nas definições do edital, com vistas a ampliar o número de participantes do processo de chamamento público e mitigar a necessidade imediata de lançamento de edital incompleto.
Feita essa introdução, passo a decidir.
II
Acolho a proposta de mérito da unidade técnica, sem embargo de acrescer algumas considerações.
Antes, porém, faz-se necessário apresentar breve histórico dos fatos.
O Município de Petrolina/PE, por meio da Lei 2.530, de 20 de fevereiro de 2013 (peça 3, p. 21) , posteriormente regulamentada pelo Decreto 41, de 23 de abril de 2013, autorizou o poder executivo local a promover a extinção da Fundação Estatal Municipal de Saúde (FEMSAÚDE) , antiga gestora do Hospital de Urgência e Traumas de Petrolina de Ensino.
Ao alterar a denominação do nosocômio municipal para "Hospital de Ensino da Universidade Federal do Vale do São Francisco Dr. Washington Antônio de Barros", o diploma legal também transferiu a responsabilidade da gestão do estabelecimento de saúde para a UNIVASF, a quem foram doados todos os bens de propriedade da FEMSAÚDE e do Município de Petrolina afetados ao serviço hospitalar. 
Exigiu que a UNIVASF mantivesse os ajustes relativos aos serviços de saúde da rede interestadual Pernambuco-Bahia, pactuadas entre o Ministério da Saúde, estados e municípios, assim como o perfil do hospital, definido pelo escopo de serviços para os quais o estabelecimento de saúde estava habilitado junto ao Sistema Único de Saúde (SUS) .
Previu, ainda, o repasse integral à UNIVASF de todos os recursos do SUS recebidos pelo Município de Petrolina/PE, destinados à gestão hospitalar e aos serviços a ela vinculados, na forma de convênio a ser firmado entre o ente subnacional e a referida instituição federal de ensino superior (IFE) , até que seja possível a transferência direta pelo Fundo Nacional de Saúde ou de outra fonte que venha substituí-la.
Por fim, a norma legal estabeleceu que a inexecução total ou parcial dos serviços de saúde afetos ao hospital de ensino implicará imediata reversão dos bens ao patrimônio do Município, sem prejuízo das medidas administrativas e judiciais cabíveis.
Por meio do Convênio 1/2013, firmado entre o Município de Petrolina e a UNIVASF, foram detalhados os procedimentos para transferência dos bens, estabelecidas as obrigações dos partícipes e definidas as fontes de custeio das ações associadas ao serviço hospitalar. Foi acordado, ainda, que a Universidade assumiria a gestão do hospital em 1/6/2013, termo posteriormente postergado para 1/8/2013.
Considerando que a UNIVASF não dispunha de recursos humanos e financeiros para administrar o hospital, o Conselho Universitário daquela IFE deliberou, em 8/3/2013, que a gestão do nosocômio seria repassada à Empresa Brasileira de Serviços Hospitalares (EBSERH) , empresa pública federal criada pela Lei 12.550/2011.
No entanto, essa transferência não poderia ser efetuada de imediato, porquanto havia alguns procedimentos que a EBSERH deveria executar antes de assumir a gestão, dentre os quais, realização de concurso público para contratação de empregados para o hospital. Dessa forma, foi acordado que a assunção da gestão do hospital pela EBSERH ocorreria no prazo de 12 meses, a contar de 1/8/2013.
Nesse contexto, a fim de assegurar a continuidade dos serviços de saúde à população, a UNIVASF decidiu realizar o Chamamento Público 1/2013 para seleção de instituição privada sem fins lucrativos como alternativa provisória para administração do hospital de ensino, até a transferência definitiva de sua gestão à EBSERH. Cumpre salientar que, em compromisso firmado perante o Ministério Público Federal, a UNIVASF assumiu a responsabilidade de adotar as providências necessárias para que não houvesse solução de continuidade na prestação de serviços pelo hospital universitário.
Apresentado o contexto histórico, retomo o exame do recurso.
Inicialmente, eventual manifestação favorável do Poder Judiciário sobre a higidez do processo de chamamento público não vincula o julgamento desta Corte de Contas, a qual tem jurisdição e competência próprias, delineadas na Constituição Federal e na Lei Orgânica do TCU. Vige, assim, o princípio da independência de instâncias.
É inegável que os serviços públicos de saúde, prestados pelo hospital no âmbito do SUS, não poderiam sofrer interrupção. Tampouco se questiona o interesse da UNIVASF em estruturar hospital universitário, com o qual pudesse desenvolver ensino, pesquisa e extensão em diversas especialidades de formação acadêmica na área de saúde, o qual, aliás, já era realizado em convênio anterior com a municipalidade.
  Todas essas circunstâncias foram sopesadas pelo Tribunal para mitigar, em parte, a punibilidade do responsável e reduzir a dosimetria da pena que lhe havia sido originalmente aplicada pelo Acórdão 1710/2015-TCU-Plenário, conforme Acórdão 3340/2015-TCU-Plenário.
  No entanto, a seleção da entidade com quem foi celebrado termo convênio para gestão temporária do estabelecimento de saúde deu-se à revelia de normas e preceitos de direito financeiro em virtude de situação criada por negligência do próprio recorrente, então gestor da UNIVASF, consoante esmiuçado no relatório antecedente.
Antes mesmo de subscrever o termo de convênio com o Município de Petrolina e aceitar incondicionalmente as cláusulas estabelecidas no instrumento de acordo, o dirigente da universidade federal não se acautelou de medidas necessárias que permitissem à UNIVASF conhecer a real situação da infraestrutura física do estabelecimento de saúde, respectivos serviços, bem como os custos até então incorridos pela FEMSAÚDE e pelo ente municipal na administração do hospital. Nessa vereda, o recorrente não poderia alegar situação de emergência criada por sua própria incúria e, assim, descuidar de prescrições básicas ao promover o certame público para seleção de entidade gestora.
Com efeito, a grave deficiência planejamento da UNIVASF em conhecer as reais condições e necessidades do hospital refletiu-se na ausência de devida caracterização do objeto do Chamamento Público 1/2013, na carência de critérios objetivos para seleção da entidade privada sem fins lucrativos que iria gerir o nosocômio e na falta de especificação da dotação orçamentária por conta da qual correrá a despesa.
Caso o dirigente da universidade federal, ao tempo das negociações prévias encetadas com o Município de Petrolina, não conseguisse reunir as informações necessárias ao pleno conhecimento das condições operacionais, econômicas e financeiras do estabelecimento de saúde, não deveria sequer ter subscrito o termo de convênio com o ente federativo e assumir os compromissos de administração do nosocômio, até que essa lacuna fosse suprida. Poderia, ainda, requerer prorrogação dos prazos de transferência da titularidade e gestão do nosocômio, conforme facultava o instrumento de convênio firmado pela universidade com o ente municipal.
Nesse cenário, mesmo com a extinção da FEMSAÚDE, não havia qualquer óbice a que o Município permanecesse na titularidade dos bens e dos serviços de saúde prestados pelo antigo Hospital de Urgências e Traumas de Petrolina, para os quais o ente subnacional já estava credenciado pelo Fundo Nacional de Saúde. Poderia também a universidade manter a parceria com o município na prestação de serviços públicos no âmbito do SUS, pelo hospital, e no desenvolvimento de ações de ensino, pesquisa e extensão universitária. 
 Tal hipótese era verossímil pois tanto a lei municipal como o decreto regulamentador previam a retomada pelo ente subnacional dos equipamentos públicos de saúde e dos serviços a ele associados em caso de inadimplência da UNIVASF na execução do Convênio 1/2013.
Entretanto, não foi essa a postura adotada pelo gestor máximo da universidade. Ao eleger alternativa provisória para seleção pública de entidade que iria gerir provisoriamente o hospital de ensino, o responsável olvidou as normas legais inscritas no art. 7º, § 2º, I e II, c/c o art. 116 da Lei 8.666/1993, e arts. 1º, XXVI, 8º, § 1º, I, e § 2º, I, 30, caput, e 34, § 2º, da Portaria Interministerial 507/2011, que exigiam plena caracterização do objeto e à prévia estimativa seus custos pela administração pública.
A ausência da especificação do objeto impediu os interessados que acorreram ao Chamamento Público 1/2013 terem ideia precisa dos custos de administração do hospital público. Em vários momentos do certame, as entidades interessadas manifestaram dificuldade em orçar os custos e formatar suas propostas de trabalho. A própria instituição vencedora, Instituto de Saúde e Gestão Hospitalar (ISGH) , em manifestação à peça 88, criticou a imprecisão do objeto e as deficiências dos custos envolvidos, chamando de "fictícios" os valores que foram colhidos na visita técnica. 
Sem o prévio orçamento de referência quanto ao quantitativo e aos preços dos serviços a serem ajustados em futuro acordo de convênio, a UNIVASF não teria como aquilatar a razoabilidade das propostas. A mera compatibilidade entre o preço global previsto no edital de chamamento público e o preço global ofertado pela proponente vencedora não supriria a análise devida dos custos.
Em razão dessa deficiência, pouco tempo após a celebração de termo de convênio entre UNIVASF e a ISGH, essa entidade formulou pedido de aditivo,  a fim de aumentar o valor do acordo em 83,29%, o que elevaria o valor mensal do ajuste de R$ 2.544.432,49 para R$ 4.663.830,39 (peça 122, p. 5) . 
Outro reflexo da ausência de caraterização do objeto foi verificado no processo de acompanhamento, autuado no TC Processo 018.605/2013-6 e instaurado por força do item 9.8. do Acórdão 2626/2013-TCU-Plenário. Naqueles autos, foram também identificadas diversas irregularidades decorrentes de forma direta da falta de precisa identificação dos serviços de gestão temporária do hospital de ensino, tais como pagamento de despesas sem correlação direta com a finalidade do convênio. 
Também caracteriza-se como grave a irregularidade resultante da falta de critérios objetivos de julgamento das propostas do edital de Chamamento Público 001/2013. Conforme se depreende dos fundamentos do acórdão recorrido, o anexo II do instrumento convocatório (peça 7, p. 22) adotou quesitos técnicos de seleção da proposta vencedora, a cada um dos quais atribuiu pontuação mínima ou máxima.  Não foi possível depreender do edital se tal pontuação era variável nesse intervalo de pontuação ou fixa no patamar mínimo ou máximo.
Também não ficou claro, pelos termos do edital, qual proposta seria considerada ideal ou desejável para cada critério, a qual pudesse corresponder atribuição de nota máxima, como verificado nos quesitos "descrição dos serviços', "indicadores de qualidade" ou da 'metodologia de trabalho". Dessa forma, ficou patente a subjetividade dos critérios de seleção da melhor proposta, comprometendo o julgamento imparcial do certame.
Por fim, tanto o chamamento público promovido pela UNIVASF como o convênio que o seguiu não especificaram rubricas específicas de créditos orçamentários vinculadas especificamente ao custeio e à gestão dos serviços do hospital universitário. 
	Nessas condições precárias, por mais que houvesse compromisso do Município de Petrolina em repassar à universidade as verbas por ele recebidas do Fundo Nacional de Saúde para o custeio do hospital universitário, não havia certeza de que tais recursos seriam efetiva e integralmente entregues ao convenente. Tal incerteza deve-se justamente à ausência de previsão de crédito orçamentário específico que vinculasse a despesa pública de manutenção do nosocômio em nome da UNIVASF.
	Feitas essas considerações, nego provimento ao pedido de reexame e voto por que o Tribunal acolha a minuta de acórdão que ora submeto à deliberação do Plenário.
TCU, Sala das Sessões Ministro Luciano Brandão Alves de Souza, em 10 de abril de 2019.
WALTON ALENCAR RODRIGUES 
Relator